【裁判字號】    98,訴,885
【裁判日期】    980831
【裁判案由】    分配表異議之訴
【裁判全文】
臺灣桃園地方法院民事判決        九十八年度訴字第八八五號
原      告  乙○○
被      告  華南商業銀行股份有限公司
法定代理人  李正義
訴訟代理人  甲○○
上列當事人間分配表異議之訴事件，於民國九十八年八月二十四
日辯論終結，本院判決如下：
    主      文
本院九十六年度執字第二四八六二號清償借款強制執行事件，於
附件所示分配表中，應增列「債權人乙○○、債權種類為第一順
位抵押權、債權原本金額為新臺幣陸拾萬柒仟參佰肆拾玖元、應
受分配金額為新臺幣陸拾萬柒仟參佰肆拾玖元。」。
訴訟費用由被告負擔。
    事實及理由
壹、程序方面：
一、按債權人或債務人對於分配表所載各債權人之債權或分配金
    額有不同意者，應於分配期日一日前，向執行法院提出書狀
    ，聲明異議；異議未終結者，為異議之債權人或債務人，得
    向執行法院對為反對陳述之債權人或債務人提起分配表異議
    之訴，強制執行法第三十九條第一項、第四十一條第一項前
    段定有明文。本件被告於民國九十六年五月十四日執本院九
    十一年執字第一一七六六號債權憑證，聲請本院執行處對訴
    外人洪寧生之財產為強制執行（即本院九十六年度執字第二
    四八六二號執行事件），而執行標的即桃園縣龜山鄉○○段
    第一一八七號土地應有部分十萬分之一百八十一、同縣鄉段
    第一九六四號建物，原告乙○○（即系爭執行事件參與分配
    債權人）以金額四百四十八萬七千元聲明承受後，經本院執
    行處製作分配表完成，依法將上開執行標的第一順位抵押權
    人即訴外人合作金庫商業銀行（下稱合作金庫）列入分配，
    並定於九十七年十月二十二日實行分配，惟訴外人合作金庫
    於同年十月二日聲明異議以對訴外人洪寧生已無債權後，執
    行法院為分配表之更正，其債權金額部分全部剔除，並通知
    兩造、其他債權人及債務人，原告復於九十七年十月二十一
    日具狀聲明異議以：不同意前開更正，應由原告承受原分配
    表次序七所列訴外人合作金庫之債權，且應受分配金額應更
    正為六十萬七千三百四十九元等語。嗣經被告具狀為反對陳
    述，原告在異議未終結前提出本件分配表異議之訴，經本院
    調閱上述執行卷屬實，核其提起本件分配表異議之訴合於法
    律規定，先予敘明。
二、法院就訴訟事件之審理範圍，雖應以當事人所提應受判決事
    項之聲明為限，但若當事人關於應受判決事項聲明之用語有
    顯然錯誤或與法院審理實務上慣行之用語相異者，法院仍得
    於不逾越當事人實質請求之範圍內逕行更正，非必拘泥於當
    事人關於聲明之用語。本件原告關於應受判決之聲明雖為「
    本院九十六年度執字第二四八六二號清償借款執行事件就訴
    外人合作金庫應受分配之債權額應變更為六十萬七千三百四
    十九元，並由原告承受而參與分配。」等語，惟本院斟酌上
    開請求內容，實係請求於上開執行案件附件所示之分配表中
    ，將合作金庫因抵押權之實施所得享有之擔保利益，變更由
    原告享有之意，揆諸上開說明，本院逕將原告聲明更正為如
    主文第一項所示之語詞，併此敘明。
貳、實體方面：
一、原告起訴主張：被告聲請本院執行處以九十六年度執字第二
    四八六二號執行事件（下稱系爭執行事件），對訴外人洪寧
    生之財產為強制執行。而上開執行標的中，桃園縣龜山鄉○
    ○段第一一八七號土地應有部分十萬分之一百八十一、同縣
    鄉段第一九六四號建物（下稱系爭房地），前經訴外人合作
    金庫商業銀行（下稱合作金庫）設定有最高限額抵押權新台
    幣七十二萬九千元，為第一順位抵押權人（下稱系爭抵押權
    ）；復於九十六年二月二日，訴外人洪寧生將系爭房地售予
    原告，並由原告向訴外人合作金庫代為清償訴外人洪寧生於
    是日尚積欠貸款金額六十萬七千三百四十九元（下稱系爭借
    款債權），經訴外人合作金庫交付系爭房地之抵押權塗銷同
    意書、他項權利證明書及抵押權設定契約書等文件予原告，
    惟系爭房地受國軍老舊眷村改建條例第二十四條規定之限制
    、遭被告查封，致原告無法辦理所有權移轉登記、塗銷系爭
    抵押權登記。又原告為就債之履行有利害關係之第三人，為
    訴外人洪寧生清償後，依民法第三百一十一條、第三百一十
    二條及最高法院台上字第二五四四號民事判決意旨，於清償
    之限度內承受債權人之權利；復依民法第二百九十五條第一
    項、最高法院台上字第五七六號民事判決意旨，所承受之債
    權如附有抵押權擔保，該抵押權自應隨同移轉，屬法定移轉
    性質，無待登記即生移轉效力，與意定移轉須經登記始生移
    轉效力者有異，是原告自得主張及行使訴外人合作金庫之債
    權及抵押權，不問是否辦理上開登記事項。從而，執行法院
    原製作關於訴外人合作金庫、次序七、債權種類為第一順序
    抵押權、優先、債權原本金額為七十二萬九千元等內容之系
    爭執行事件分配表，經訴外人合作金庫於聲明異議以對訴外
    人洪寧生已無債權後，執行法院為分配表之更正，將上開所
    列訴外人合作金庫之債權金額部分全部剔除，於法不合，應
    變更由原告承受而參與分配，債權額並更正為系爭借款債權
    金額六十萬七千三百四十九元等語。為此，爰依強制執行法
    第四十一條提起本件訴訟，並聲明如主文第一項所示。
二、被告則以：原告僅為系爭執行標的買賣契約之買受人，並屬
    就債之履行有利害關係者甚明，亦未舉證有其他具利害關係
    之情事，顯與民法第三百一十二條規定不符。又原告欲主張
    系爭抵押權已移轉於其名下，依民法第七百五十八條之規定
    ，尚應與抵押權人合作金庫訂立抵押權移轉契約書，並會同
    辦理移轉登記，否則不生移轉效力，惟訴外人合作金庫現仍
    登記為系爭房地之第一順位抵押權人，原告不得就系爭房地
    主張優先受償等語資為抗辯，並聲明：駁回原告之訴。
三、兩造不爭執事項
（一）系爭房地原為訴外人洪寧生所有，其並以系爭房地為訴外
      人合作金庫商業銀行設定最高限額七十二萬九千元之抵押
      權。嗣於九十六年二月二日，原告與洪寧生就系爭房地成
      立買賣契約，原告為履行前開買賣契約，於同年五月九日
      以匯款方式，向訴外人合作金庫代為清償訴外人洪寧生於
      是日尚積欠貸款金額六十萬七千三百四十九元（下稱系爭
      借款債權），並經訴外人合作金庫交付系爭房地之抵押權
      塗銷同意書、他項權利證明書及抵押權設定契約書等文件
      予原告。
（二）系爭房地，依國軍老舊眷村改建條例第二十四條規定，除
      依法繼承者外，承購人即訴外人洪寧生自產權登記之日（
      即九十五年九月二十一日）起未滿五年，不得自行將住宅
      及基地出售、出典、贈與或交換，並經主管機關國防部囑
      託桃園縣桃園地政事務所土地為禁止處分之限制登記。
（三）被告於九十六年五月十四日執本院九十一年執字第一一七
      六六號債權憑證，聲請本院執行處對訴外人洪寧生之系爭
      房地為強制執行（即本院九十六年度執字第二四八六二號
      執行事件，下稱系爭執行事件），茲因訴外人合作金庫為
      系爭房地之第一順位抵押權人，本院執行處乃依強制執行
      法第三十四條通知訴外人合作金庫參與分配。系爭房地嗣
      於九十七年四月十五日經原告以其為上開執行事件參與分
      配債權人之身分，並以金額四百四十八萬七千元聲明承受
      後，訴外人合作金庫再次受本院執行處通知後仍未聲明參
      與分配，執行法院乃就已知訴外人合作金庫之上開債權及
      金額，製作關於訴外人合作金庫、次序七、債權種類為第
      一順序抵押權、優先、債權原本金額為七十二萬九千元等
      內容之分配表，定於九十七年十月二十二日實行分配，惟
      訴外人合作金庫於同年十月二日聲明異議略以：訴外人合
      作金庫對訴外人洪寧生已無債權。執行法院復將上開所列
      訴外人合作金庫之債權金額部分全部剔除而為分配表之更
      正，並依強制執行法第四十條之一規定將更正後之附件所
      示分配表通知兩造、其他債權人及債務人，原告遂於九十
      七年十月二十一日向執行法院聲明異議，表明略以：不同
      意前開更正，應由原告承受原分配表次序七所列訴外人合
      作金庫之債權，且應受分配金額應更正為六十萬七千三百
      四十九元而受分配。嗣經被告表示反對，原告乃於九十八
      年三月六日提起本件分配表異議之訴。
四、原告主張其依民法第三百十一條規定，為訴外人洪寧生負欠
    合作金庫之系爭借款債務為代位清償，依法已取得合作金庫
    就系爭房地之第一順位抵押權人地位，是以，系爭執行事件
    關於系爭房地之拍定價金中，關於六十萬七千三百四十九元
    部分應由原告優先受領等語，此為被告所否認，並以事實及
    理由欄貳之二所載等語置辯，經查：
（一）按「債之清償，得由第三人為之。但當事人另有訂定或依
      債之性質不得由第三人清償者，不在此限（第一項）。第
      三人之清償，債務人有異議時，債權人得拒絕其清償。但
      第三人就債之履行有利害關係者，債權人不得拒絕（第二
      項）。」、「就債之履行有利害關係之第三人為清償者，
      於其清償之限度內承受債權人之權利，但不得有害於債權
      人之利益。」，此為民法第三百十一條、第三百十二條所
      明定，而上開法文中所謂有利害關係之第三人，固不包括
      事實上利害關係，專指就債之履行有法律上利害關係之第
      三人而言。惟本件原告向訴外人洪寧生購買系爭房地，依
      原告與洪某間之買賣契約，原告有為訴外人洪寧生向合作
      金庫清償洪某積欠貸款債務之義務，已如不爭執事項（一
      ）所示，如原告不履行上開義務，原告即有債務不履行之
      情，自難謂原告非就債之履行有法律上利害關係之第三人
      。準此，原告於不爭執事項（一）示之代位清償，自屬利
      害關係之第三人清償，換言之，原告得於其代位清償範圍
      內，承受原來債權人即合作金庫基於系爭借款債權所得對
      洪寧生主張之一切權利。
（二）又按民法第三百十二條所稱之第三人代位權係一種法律上
      之債權移轉，同法第二百九十五條第一項有關「讓與債權
      時，該債權之擔保及其他從屬之權利，隨同移轉於受該人
      」之規定當應類推適用。若就債之履行有利害關係之第三
      人為全部清償者，其得行使代位權之範圍，應為債權人原
      權利之全部，並及於人之擔保或物之擔保等一切從屬之權
      利，且此權利之移轉，係屬法定移轉，無待登記即發生移
      轉之效力，與意定移轉須經登記始發生移轉效力者有異。
      又扺押權從屬於主債權，觀之民法第八百七十條規定自明
      。則主債權之讓與，依前開說明，該扺押權自應隨同移轉
      ，此與扺押權係依法律行為而為讓與須經登記始發生移轉
      效力之情形不同，最高法院八十四年度台上字第一六八八
      號、八十七年度台上字第五七六號判決可資參照。本件原
      告於不爭執事項（一）所示之代位清償，係屬利害關係人
      之清償，已如前述，而揆諸前揭說明，原告於其就系爭借
      款債權為清償時，系爭借款債權所附帶之從屬權利即系爭
      抵押權無待辦理他項權利移轉登記，即應由原告取得系爭
      抵押權人之地位。今系爭房地既經拍定，原告就其代償之
      六十萬七千三百四十九元部分，自有優先於該拍定之價金
      優先取償之權利。
五、綜上所述，原告依據強制執行法第四十一條第一項規定提起
    本件分配表異議之訴，請求於系爭強制執行事件如附表所示
    之分配表中，增列「債權人乙○○、債權種類為第一順位抵
    押權、債權原本金額為六十萬七千三百四十九元、應受分配
    金額六十萬七千三百四十九元。」等語，為有理由，應予准
    許。
據上論結，本件原告之訴為有理由，依民事訴訟法第七十八條，
判決如主文。
中    華    民    國    98    年    8     月    31    日
                          民事第二庭  法  官  石有為
以上正本係照原本作成
如對本判決上訴，須於判決送達後二十日內向本院提出上訴狀
中    華    民    國    98    年    8     月    31    日
                                      書記官  顏伯儒


司法院資訊處製作；財團法人民間司法改革基金會備份。
